---
title: "Dashboard Autoritarismo e Inseguridad - Perú 2023"
output: 
  flexdashboard::flex_dashboard:
    orientation: columns
    vertical_layout: fill
    navbar:
      - { title: "Acerca de", href: "https://github.com/anapaulaherreracaetano" }
---

```{r setup, include=FALSE}
library(dplyr)
library(ggplot2)
library(gridExtra)
library(psych)
library(polycor)
library(factoextra)
library(cluster)
library(modelsummary)
library(flexdashboard)
library(kableExtra)
library(rio)

# Cargamos la data final (ya procesada)
data <- import("data_final_dashboard.csv")

# Cargamos modelos guardados
load("modelos_calculados.RData")
```

# 0. Presentación

Column {data-width=600}
-----------------------------------------------------------------------

### **Introducción al Estudio**

**Contexto**

El Perú enfrenta una crisis de seguridad ciudadana que ha posicionado a la delincuencia como una preocupación central. La teoría política sugiere que, ante amenazas graves, la ciudadanía podría estar dispuesta a sacrificar libertades democráticas a cambio de orden ("Mano Dura").

**Pregunta de Investigación**

> *¿La priorización de la seguridad como el principal problema del país aumenta la probabilidad de que un ciudadano adopte actitudes autoritarias?*

**Metodología**

Analizamos datos de la encuesta **LAPOP 2023**. Utilizamos un enfoque mixto que incluye:
1.  **Análisis Factorial (EFA):** Para construir un Índice de Autoritarismo robusto (0-100).
2.  **Clusterización (PAM):** Para identificar perfiles de ciudadanos.
3.  **Regresión Logística:** Para testear estadísticamente la hipótesis.

### **Guía de Lectura: ¿Qué muestran los gráficos?**

Para navegar por este dashboard, utilice las pestañas de la barra superior:

* **Pestaña 1: Análisis Univariado**
    * *¿Qué veré?* Gráficos descriptivos simples.
    * *Objetivo:* Conocer cuánta gente prioriza la seguridad y cómo se distribuye el autoritarismo en el mapa del Perú sin cruzar variables todavía.

* **Pestañas 2 y 3: Análisis Factorial y Clusters**
    * *¿Qué veré?* Diagramas de estructura y gráficos de siluetas.
    * *Objetivo:* Validar técnicamente el índice creado y conocer los **3 Perfiles de Peruanos** hallados (Demócratas, Ambivalentes y Autoritarios).

* **Pestaña 4: Modelos de Regresión**
    * *¿Qué veré?* Tablas de coeficientes (Odds Ratios) y gráficos de ajuste (AIC).
    * *Objetivo:* La prueba de fuego. Aquí observamos qué variables realmente predicen el autoritarismo (busque los asteriscos *** en la tabla).

Column {data-width=400}
-----------------------------------------------------------------------

### **Conclusiones Principales**

**Hallazgos Clave**

Tras el análisis estadístico, encontramos evidencia que desafía el sentido común:

1.  **El miedo abstracto no predice autoritarismo:** La variable `prioriza_seguridad` no resultó estadísticamente significativa en los modelos multivariados. Esto indica que simplemente *creer* que la seguridad es el problema principal no vuelve a una persona autoritaria automáticamente.

2.  **La experiencia directa es el detonante:** Lo que sí predice el autoritarismo es la **victimización real**. Haber sido víctima de un delito aumenta significativamente la probabilidad de apoyar medidas de fuerza (Odds Ratio > 1).

3.  **Sociedad Polarizada:** El análisis de clusters revela que no todos somos iguales. Existe un grupo "Núcleo Autoritario" (aprox. 25% de la muestra) que apoya abiertamente golpes militares, mientras que un grupo "Demócrata" rechaza estas medidas a pesar de la inseguridad.

**Implicancia**

La demanda de mano dura en Perú no parece ser un fenómeno puramente ideológico, sino una reacción defensiva ante la vulnerabilidad física (victimización) y material.

***
**Autoras:** Ana Paula y Dominike

**Curso:** Estadística para el Análisis Político 2

**Fuente de Datos:** Barómetro de las Américas (LAPOP) 2023


# 1. Análisis Univariado

Column {.tabset}
-----------------------------------------------------------------------
### **Distribución del problema principal (Seguridad)**
```{r}
ggplot(data, aes(x = Seguridad_Label, fill = Seguridad_Label)) +
geom_bar() +
geom_text(stat="count", aes(label=..count..), vjust=-0.5) +
scale_fill_manual(values = c("gray", "#E74C3C")) +
theme_minimal() + theme(legend.position = "none") +
labs(title="¿La seguridad es el principal problema?")
```

### **Tabla de Frecuencias**
```{r}
tabla <- data %>%
count(Seguridad_Label) %>%
mutate(Porcentaje = paste0(round(n / sum(n)*100,1),"%"))

kable(tabla, caption = "Priorización de la Seguridad")
```


Actitudes Autoritarias {.tabset}
-----------------------------------------------------------------------

### **Golpe Militar**
```{r}
g1 <- ggplot(data, aes(x = Golpe_Label)) +
geom_bar(fill = "steelblue") +
labs(title="Justificación del Golpe") +
theme_minimal()
g1
```

### **Cierre del Congreso**
```{r}
g2 <- ggplot(data, aes(x = Cierre_Label)) +
geom_bar(fill = "steelblue") +
theme_minimal() +
labs(title="Justificación de Cierre Institucional")
g2
```

### **Líder Fuerte**
```{r}
ggplot(data, aes(x = factor(actitud_lider))) +
geom_bar(fill="firebrick") +
theme_minimal() +
labs(title="Preferencia por Líder Fuerte")
```

### **Cinismo Democrático**
```{r}
ggplot(data, aes(x = factor(actitud_cinismo))) +
geom_bar(fill="purple") +
theme_minimal() +
labs(title="Cinismo Democrático")
```


# 2. Análisis Factorial Exploratorio (AFE)

Resultados del EFA {.tabset}
-----------------------------------------------------------------------

### **KMO**
```{r}
kmo_res$MSA
```

### **Estructura del Factor**
```{r}
fa.diagram(modelo_efa)
```

### **Distribución del Índice Autoritarismo**
```{r}
ggplot(data, aes(indice_autoritarismo_100)) +
geom_histogram(fill="darkred", bins=20) +
theme_minimal() +
labs(title="Distribución del Índice Autoritario (0-100)")
```


# 3. Clusters (PAM + Gower)

Clusterización {.tabset}
-----------------------------------------------------------------------

### **Gráfico de Siluetas**
```{r}
fviz_silhouette(pam_fit, print.summary=FALSE) +
theme_minimal()
```

### **Perfiles de Cada Cluster**
```{r}
resumen_cluster <- data %>%
group_by(Cluster) %>%
summarise(
N = n(),
Autoritarismo_Promedio = round(mean(indice_autoritarismo_100, na.rm=T), 1),
Pct_Apoyo_Golpe = paste0(round(mean(actitud_golpe, na.rm=T)*100,1), "%"),
Pct_Prioriza_Seguridad = paste0(round(mean(prioriza_seguridad, na.rm=T)*100,1), "%")
)

kbl(resumen_cluster, caption = "Perfiles de los Clusters") %>%
kable_styling()
```

### **Visualización por Cluster**
```{r}
ggplot(data, aes(x = indice_autoritarismo_100, fill = Cluster)) +
geom_density(alpha = .5) +
labs(title="Perfiles de Autoritarismo por Cluster") +
theme_minimal()
```


# 4. Modelos de Regresión (Logística)

Comparación de Modelos {.tabset}
-----------------------------------------------------------------------

### **Tabla de Odds Ratios**
```{r}
modelsummary(
list("Modelo 1" = m1,
"Modelo 2 (+Socio)" = m2,
"Modelo 3 (+Contexto)" = m3),
exponentiate = TRUE,
statistic = "conf.int",
title = "Odds Ratios"
)
```

### **Forest Plot**
```{r}
modelplot(
list("Mod 1"=m1, "Mod 2"=m2, "Mod 3"=m3),
coef_omit="Intercept",
exponentiate = TRUE
) +
geom_vline(xintercept=1, color="red", linetype="dashed") +
theme_minimal()
```

### **Comparación de AIC**
```{r}
comparacion_aic <- data.frame(
Modelo = c("M1", "M2", "M3"),
AIC = c(AIC(m1), AIC(m2), AIC(m3))
)

ggplot(comparacion_aic, aes(Modelo, AIC)) +
geom_line(group=1) +
geom_point(size=4) +
theme_minimal() +
labs(title="Comparación del Ajuste (AIC)")
```



