---
title: "Limpieza de Data"
author: "Tu Nombre"
date: "2023-10-10"
output: html_document
---

```{r setup, include=FALSE}
knitr::opts_chunk$set(echo = TRUE, warning = FALSE, message = FALSE)
```

## 1. Introducción
En este documento se realiza la limpieza y preparación de la base de datos del **Barómetro de las Américas (LAPOP) 2023 para Perú**. El objetivo es generar una base de datos unificada que permita analizar la relación entre la percepción de inseguridad ciudadana y las actitudes autoritarias.

## 2. Carga de Librerías y Datos
Primero, cargamos las librerías necesarias para la lectura (`haven`), manipulación (`dplyr`) y exportación (`rio`) de los datos.

```{r carga_datos}
library(haven)
library(dplyr)
library(rio)

# Cargar la base de datos original
data_original <- read_dta("PER_2023_LAPOP_AmericasBarometer_v1.0_w.dta")

# Convertimos todos los nombres de columnas a MAYÚSCULAS para evitar errores
# names(data_original) <- toupper(names(data_original))
```



## 3. Selección y Tratamiento de Variables
Se seleccionan las variables de interés, incluyendo las variables dependientes (actitudes autoritarias), la independiente principal (inseguridad) y los controles sociodemográficos.

Además, se realiza el tratamiento de las variables con muestra dividida (*split sample*) para unificar las respuestas sobre golpes militares y cierre de instituciones.


```{r limpieza}
# 2. Limpieza con los nombres REALES 
data_clean <- data_original %>%
  select(
    # --- Identificadores ---
    IDNUM = idnum,           # Renombramos idnum a IDNUM
    PROV = prov,             # Renombramos prov a PROV
    ESTRATOPRI = estratopri, # Renombramos estratopri
    
    # --- Variables de Actitudes (Split Sample) ---
    JC10 = jc10, JC13 = jc13,     # Golpe militar
    JC15A = jc15a, JC16A = jc16a, # Cierre instituciones
    
    # --- Variables Nucleares del Índice ---
    CSES6N = cses6n,   # Líder fuerte
    POP101 = pop101,   # Limitar oposición
    ING4 = ing4,       # Democracia es mejor
    
    # --- Variable Independiente ---
    A4N = a4n,         # Problema más grave
    
    # --- Controles ---
    VIC1EXT = vic1ext, # Victimización
    AOJ11 = aoj11,     # Inseguridad Barrio
    Q1TC = q1tc_r,     # ¡AQUÍ ESTABA EL CAMBIO! Sexo es q1tc_r
    EDRE = edre,       # Educación
    Q10INC = q10inc    # Ingresos
  ) %>%
  mutate(
    # --- Fusión y Recodificación ---
    
    # 1. Fusión de muestras divididas (Golpes y Cierre)
    golpe_militar_raw = coalesce(as.numeric(JC10), as.numeric(JC13)),
    cierre_inst_raw   = coalesce(as.numeric(JC15A), as.numeric(JC16A)),
    
    # 2. Convertir a Dummies (1=Autoritario, 0=No)
    apoyo_golpe  = if_else(golpe_militar_raw == 1, 1, 0),
    apoyo_cierre = if_else(cierre_inst_raw == 1, 1, 0),
    
    # 3. Invertir escalas (Para que Mayor Valor = Más Autoritario)
    lider_fuerte = 6 - as.numeric(CSES6N),       # Original 1-5, invertimos
    limitar_oposicion = as.numeric(POP101),      # Original 1-7 (Ya está bien)
    cinismo_democ = 8 - as.numeric(ING4),        # Original 1-7, invertimos
    
    # 4. Variable Independiente: Prioridad Seguridad (A4N)
    # 2 es "Problemas de seguridad". 1=Sí es prioridad, 0=No.
    prioridad_seguridad = if_else(as.numeric(A4N) == 2, 1, 0, missing = 0),
    
    # 5. Controles
    # En q1tc_r: 1=Hombre, 2=Mujer (según estándar LAPOP)
    sexo_mujer = if_else(Q1TC == 2, 1, 0),
    
    victima_delito = if_else(VIC1EXT == 1, 1, 0),
    percep_inseguridad = as.numeric(AOJ11),
    educacion_anos = as.numeric(EDRE),
    ingresos_rango = as.numeric(Q10INC)
  ) %>%
  
  # --- Selección Final ---
  select(
    IDNUM, PROV, ESTRATOPRI,
    apoyo_golpe, apoyo_cierre, lider_fuerte, limitar_oposicion, cinismo_democ,
    prioridad_seguridad,
    victima_delito, percep_inseguridad, sexo_mujer, educacion_anos, ingresos_rango
  ) %>%
  na.omit() # Eliminamos vacíos para que funcione el EFA

# 3. Exportar
export(data_clean, "data_autoritarismo_peru_clean.csv")
print(paste("Base exportada con", nrow(data_clean), "casos completos."))
```
## 4. Exportación
Finalmente, exportamos la base de datos limpia en formato CSV para su uso en el Dashboard y análisis posteriores.

```{r exportacion}
export(data_clean, "data_autoritarismo_peru_clean.csv")
print("Base de datos exportada exitosamente.")
```
## Creación y Exportación del Diccionario de Datos

```{r crear_diccionario, message=FALSE, warning=FALSE}
# 1. Cargar librerías necesarias para tablas y Word
library(dplyr)
library(flextable)
library(officer)

# 2. Definir el contenido del diccionario
# Aquí describimos las variables tal como quedaron después de la limpieza
diccionario_resumen <- tribble(
  ~Variable, ~Descripcion, ~Tipo_de_variable, ~Clasificacion,
  
  # --- Identificadores ---
  "IDNUM", "Identificador único del encuestado", "Nominal", "ID",
  "PROV", "Departamento/Provincia (para el mapa)", "Nominal", "Geográfica",
  "ESTRATOPRI", "Macro-región (Costa, Sierra, Selva)", "Nominal", "Control",
  
  # --- Variable Independiente (X) ---
  "prioridad_seguridad", "Percibe la seguridad como el problema principal del país", "Dicotómica (1 = Sí, 0 = Otro)", "Independiente (X)",
  
  # --- Variables Dependientes (Componentes del Índice Autoritario - Y) ---
  "apoyo_golpe", "Justifica golpe militar por crimen o corrupción (Combina JC10/JC13)", "Dicotómica (1 = Sí, 0 = No)", "Componente Índice (Y)",
  "apoyo_cierre", "Justifica cierre de Congreso o Corte Suprema (Combina JC15A/JC16A)", "Dicotómica (1 = Sí, 0 = No)", "Componente Índice (Y)",
  "lider_fuerte", "Preferencia por un líder fuerte que rompe reglas", "Ordinal (1–5, Mayor = Más Autoritario)", "Componente Índice (Y)",
  "limitar_oposicion", "Acuerdo con que el ejecutivo limite a la oposición", "Ordinal (1–7, Mayor = Más Autoritario)", "Componente Índice (Y)",
  "cinismo_democ", "Rechazo a la democracia como mejor forma de gobierno", "Ordinal (1–7, Mayor = Más Cinismo)", "Componente Índice (Y)",
  
  # --- Controles ---
  "victima_delito", "Víctima de un delito en los últimos 12 meses", "Dicotómica (1 = Sí, 0 = No)", "Control",
  "percep_inseguridad", "Sensación de inseguridad en el barrio", "Ordinal (1=Seguro ... 4=Muy Inseguro)", "Control",
  "sexo_mujer", "Sexo del encuestado", "Dicotómica (1 = Mujer, 0 = Hombre)", "Control",
  "educacion_anos", "Nivel educativo alcanzado (aprox. años)", "Ordinal (0 - 18)", "Control",
  "ingresos_rango", "Rango de ingresos mensuales del hogar", "Ordinal (1 - 16)", "Control"
)

# 3. Crear la tabla con formato bonito
ft <- flextable(diccionario_resumen) %>%
  set_caption("Diccionario de Variables - Estudio de Autoritarismo en Perú") %>%
  autofit() %>%
  theme_vanilla() %>%
  # Estilo del encabezado (Azul oscuro con letras blancas)
  bold(part = "header") %>%
  bg(part = "header", bg = "#1F618D") %>%
  color(part = "header", color = "white") %>%
  # Alineación y tamaño de letra
  fontsize(size = 11, part = "all") %>%
  align(align = "left", part = "all") %>%
  # Ajustar ancho de columnas para que se lea bien en Word
  width(j = 2, width = 3) # Dar más espacio a la columna Descripción

# 4. Exportar a Word
# Esto creará un archivo .docx en la carpeta del proyecto
doc <- read_docx() %>%
  body_add_par("Diccionario de Variables: Inseguridad y Autoritarismo", style = "heading 1") %>%
  body_add_par("El siguiente cuadro describe las variables procesadas desde la base LAPOP 2023.", style = "Normal") %>%
  body_add_flextable(ft)

print(doc, target = "Diccionario_de_variables.docx")
```

